臺灣高等法院臺中分院民事判決
109年度建上字第86號
上  訴  人  世高能源企業社即王淑如

訴訟代理人  黃勃叡律師
被 上訴 人  兆利綠能有限公司

法定代理人  何書緯  
訴訟代理人  黃文進律師
複 代理 人  石秋玲律師

上列當事人間請求給付工程款事件，上訴人對於民國109年9月25
日臺灣彰化地方法院107年度建字第20號第一審判決提起上訴，
被上訴人提起附帶上訴，本院於110年8月10日言詞辯論終結，判
決如下：
    主  文
原判決關於駁回被上訴人後開第二項之反訴部分，及該部分假執
行宣告，暨除確定部分外負擔訴訟費用之裁判均廢棄。
上開廢棄部分，上訴人應再給付被上訴人新臺幣157萬1534元及
自民國107年11月29日起至清償日止，按週年利率百分之5計算之
利息。
上訴人之上訴駁回。
被上訴人其餘附帶上訴駁回。
第一審（除確定部分外）及第二審訴訟費用均由上訴人負擔。
本判決所命給付，於被上訴人以新臺幣53萬元為上訴人供擔保後
，得假執行；但上訴人如以新臺幣157萬1534元為被上訴人預供
擔保後，得免為假執行。
    事實及理由
壹、程序部分
一、上訴人即附帶被上訴人世高能源企業社即王淑如(下稱上訴
    人)提起上訴後，被上訴人即附帶上訴人兆利綠能有限公司(
    下稱被上訴人)於言詞辯論終結前之民國109年12月8日提起
    附帶上訴（本院卷一第431頁），雖已逾上訴期間，惟依民
    事訴訟法第460條第1、2項規定，仍應准許。　　
二、上訴人提起上訴時，上訴聲明為：㈠原判決不利於上訴人部
    分廢棄。㈡前開廢棄部分，被上訴人應再給付上訴人新台幣(
    下同)173萬5627元及自起訴狀繕本送達翌日起至清償日止，
    按年息百分之5計算之利息。嗣於言詞辯論期日擴張上開聲
    明㈡請求為：前項廢棄部分，被上訴人應再給付上訴人208萬
    1544元本息(本院卷二第429頁)。擴張聲明不服之範圍，於
    法並無不合。 
貳、實體部分
甲、本訴部分　　
一、上訴人主張：兩造約定自107年3月起，由伊於被上訴人向中
    租迪和股份有限公司(下稱中租公司)所承包「彰化永洲太陽
    能發電系統工程」、「雲林昆嵐太陽能發電系統工程」、「
    屏東宗佑太陽能發電系統工程」及「屏東宗航太陽能發電系
    統工程」（下各稱彰化永洲工程、雲林昆嵐工程、屏東宗佑
    工程、屏東宗航工程，合稱系爭四工程），依現場監工人員
    指示，就太陽能發電系統工程及步道水路等部分代工施作，
    付款方式為開工前30%、模組鋪設完成30%、完工掛錶30%及
    驗收10%（含稅）。然「彰化永洲工程」第一期及第二期工
    程款、「雲林昆嵐工程」第一期及第二期工程款、「屏東宗
    佑工程」第一期工程款及「屏東宗航工程」第一期工程款，
    被上訴人均已依約給付。但附表一所示各款項，被上訴人則
    未給付。爰依契約及民法第511條規定，聲明求為命被上訴
    人應給付上訴人208萬1544元及自起訴狀繕本送達翌日起至
    清償日止，按年息百分之5計算之利息之判決；並陳明願供
    擔保，請准宣告假執行。另於本院補稱：
　㈠彰化永洲工程第三期工程款34萬5917元，原審認為已達請款
    條件，判決伊勝訴。
　㈡雲林昆嵐工程部分：
　⒈第三期工程款29萬3895元：本工程係依現場監工人員指示就
    太陽能發電系統工程及步道水路等部分代工施作，付款方式
    為開工前30％、模組鋪設完成30％、完工掛錶30％及驗收10％。
    而雲林昆嵐場已完工掛錶，被上訴人自應給付第三期工程款
    。至被上訴人辯稱本工程二次施作有出釘等重大瑕疵，並已
    以此解除契約，故無給付義務云云。但等瑕疵並非屬重大且
    可修補，被上訴人以此為由解除契約，並非合法。
　⒉第二次修改工資27萬8093元：伊係依被上訴人現場監工丁○○
    之指示鋪設太陽能模組，並非伊放樣錯誤，且伊每日均將施
    工照片製成工程日誌，放置於通訊軟體群組中，事後亦係依
    被上訴人要求進行第二次修改，並無私自施工或任何違誤之
    處，故第二次修改既係由被上訴人指示所造成，工資自應由
    被上訴人負擔。
　㈢屏東宗佑、宗航工程部分：
　⒈第二期工程款各23萬5053元、30萬1014元：
　　伊已完成該兩案場第二期工程模組鋪設，有LINE對話紀錄及
    現場施工照片可證，另被上訴於107年8月8日寄給伊之存證
    信函及甲○○於本院之證述，亦足證之。
  ⒉線槽代工費用48萬1205元：
　　線槽代工費用係指伊於完成第二期模組鋪設完成後，繼續後
    續第三、四期工程所支出之費用，因被上訴人終止契約，伊
    無法繼續完成第三、四期工程，但伊已支付上開費用48萬12
    05元，依民法第511條，被上訴人自應賠償伊。
  ㈣代購材料費14萬6367元：
　　依上證1報價單所示，代工工資僅包含小五金，故應收帳款
    明細所示代付、代購費用，除吊車、推高機係依被上訴人指
    示代付，其餘項目均非小五金範圍，自應由被上訴人負擔。
二、被上訴人辯以：
  ㈠彰化永洲工程第三期工程款34萬5917元，原審已判命伊給付
    ，伊未上訴，故上訴人就此部分無上訴利益。
　㈡雲林昆嵐工程部分：
　⒈第三期工程款29萬3895元：
　⑴上訴人施作本工程時，因可歸責於上訴人事由，致第一次現
    場之支架施工狀況與施工簽證圖說不符，上訴人始擅自進行
    第二次施作，然上訴人於進行第二次拆卸修改施作時，因未
    依圖面及計算書說明之施工方式確實施作（每個腳座應鎖固
    2支自攻牙螺絲），致造成出釘即部分支架立柱腳座之錨定
    螺絲（自攻牙）明顯外露（未確實鎖固於屋頂桁條上）之情
    形，致使太陽能板結構上安全疑慮，此有乙○○土木技師現場
    勘核並開立結構評估報告書記載明確，並經其到庭證述在案
    ，且社團法人台中市土木技師公會（下稱土水技師公會）鑑
    定報告書(下稱系爭鑑定報告)亦認定立柱螺絲外露出釘未符
    合結構設計所考量之需求，確會造成結構上安全之影響及疑
    慮。且該工程尚有「一次性材料損失、屋項浪板二次施工而
    遺留有第一次施工不善之大量鑽孔痕跡，造成日後漏水之問
    題、因上訴人施工品質不良，造成太陽能板上留有油漆、矽
    利康等汙漬及因施工不當所造成之刮痕，造成太陽能板之效
    能減損」等諸多瑕疵。該等瑕疵無法修補，非以拆除重作無
    法達成承攬契約之目的，自屬重大瑕疵，亦使得伊與中租公
    司間承攬契約內容無法履行。另上開太陽能發電系統設備，
    非屬「建築物」或「土地上之工作物」，故伊自得依民法第
    494條解除契約。縱認太陽能發電設備屬建築物或土地上之
    工作物，但該太陽能發電設備既然具有前述施工影響結構上
    安全，無法達到原施作所欲達到之效果之重要瑕疵，伊仍得
    依上開規定解除契約。縱認上開瑕疵可修補，伊亦已多次催
    請上訴人修補，均未獲置理，伊亦得依上開規定解約。契約
    既經解除，伊即無給付義務，上訴人請求伊給付第三期工程
    款，即無理由。
　⑵至上訴人辯稱係依伊指示施作云云。惟上訴人依約應提供勞
    務代工就伊提供之太陽能發電系統等材料設備負責架設組裝
    施作完成，而上開相關設備包含各工程支架之架設方式均須
    合於施工簽證圖及施工規範，且現場施工人員均為證人甲○○
    員工，且由其指示安排工作，另太陽能板安裝代工屬專業技
    術，需由上訴人以專業之工具設備及具經驗始得完成，故伊
    提供太陽能發電系統等材料設備次承攬予上訴人代工負責架
    設組裝施作完成，足認此部分之代工承攬項目，伊無法自行
    為之，更遑論能指示上訴人如何加以施工。又上訴人擅自進
    行第二次支架修改工程時，伊並無對上訴人施工有任何指示
    行徑，且伊為定作人，衡情當係要求上訴人能依約定及圖說
    儘速施作完成，亦無指示上訴人或證人甲○○違背施工簽證圖
    及工程規範施作，並造成昆嵐場第一次施作支架工程之施工
    與圖說不符及第二次施作大量出釘瑕疵之理。況無論上訴人
    就第二次施作之出釘等瑕疵，是否具有可歸責上訴人事由所
    致，上訴人對伊仍應負物之瑕疵擔保責任。　　
　⒉第二次修改工資27萬8093元：上訴人進行第二次施工係因第
    一次施工時未按設計圖說施工，造成現場施作支架與設計圖
    說不符，上訴人擅自進行施作所致，屬可歸責於上訴人事由
    ，且兩造間為承攬契約，上訴人依法本有修補瑕疵之義務，
    故就額外第二次修補所生工資，自應由上訴人負擔，且伊亦
    否認上訴人提出第二次修改施作工資請款明細形式及實質之
    真正，故上訴人請求伊支付第二次修改工資278,093元，於
    法無據。至上訴人辯稱係依伊指示施作云云，但上訴人係有
    專業知識之承攬人，無須由伊現場指揮監督，應自行依施工
    簽證圖施工。且丁○○並非伊現場工地監工，第一次施工期間
    亦不在國內。又伊法定代理人發現現場支架施工與圖說不符
    瑕疵，即依約要求上訴人必須依照原來施工設計圖說修改施
    作，於法亦無不合。
　㈡屏東宗佑、宗航工程部分：　
　⒈第2期工程款各23萬5053元、30萬1014元：伊否認上訴人已完
    成宗佑、宗航兩場第二期模組舖設，亦否認上證3至5實質內
    容之真正，上開資料並無從推論該工程已完工或經驗收合格
    ，另伊亦否認原證3形式及實質内容之真正，該資料亦不足
    證上訴人已施作完成第二期模組鋪設工程。又證人甲○○之證
    述亦無法證明宗佑及宗航場已符合契約約定模組已經鋪設完
    成之請款條件。至伊寄發之107年8月8日存證信函雖表示其
    他三廠無重大工程事故，但「無重大工程事故」，並無法直
    接推論上開工程已經完工或已驗收合格。事實上上訴人並未
    施作屏東宗佑、宗航兩場報價單之水路部分，是其請求第二
    期工程款，顯無理由。
　⒉線槽代工費用48萬1205元：原證3所載宗佑線槽及DC線拉設15
    7.8K@700元合計110460元、宗航線槽及DC線拉設221.4K@700
    元合計154980元，屬屏東兩場報價單「太陽能發電系統工程
    代工工資」之承攬內容，而宗航及宗佑步道20000000合計19
    2850元，亦包括於屏東兩場報價單「步道代料施工6T網」之
    承攬內容，是上開三筆線槽代工費用，均包含於原屏東兩場
    之承攬報酬，自不得再另外請求。況伊針對屏東兩場已給付
    第一期款項53萬6067元，加上上訴人請求之第二期款、線槽
    及DC線拉設、步道等款項，金額高達155萬3339元，已達屏
    東宗總工程價金91.77%，但上訴人機電監控箱均未施工，卻
    請求9成工程款，亦非有理。況伊亦否認槽線已完工。
　㈢代購材料費14萬6367元：本件施工材料均係由伊提供，上訴
    人僅代工施作，並無需代購材料，且上訴人也無法提出伊要
    求代購材料及購買材料發票及材料用於何處之證明。且上證
    6、7並不足證上訴人有支出代購材料費14萬6367元。縱認上
    訴人有支出該等費用，亦無從證明該等支出與本件工程有何
    關聯。是其請求伊給付代購材料費用，顯無理由。　     
三、經原審為上訴人敗訴之判決，上訴人提起上訴，上訴聲明：
    ㈠原判決不利於上訴人部分廢棄。㈡前開廢棄部分，被上訴人
    應給付上訴人208萬1544元及自起訴狀繕本送達翌日起至清
    償日止，按年息百分之5計算之利息。㈢願供擔保，請准宣告
    假執行。被上訴人答辯聲明：上訴駁回。如受不利判決，願
    供擔保，請准宣告免為假執行。
四、本件爭點
　㈠雲林昆嵐工程部分
　⒈本件工程上開瑕疵是否屬重大瑕疵？可否修補？是否係因可
    歸責於上訴人之事由所致？被上訴人以此為由解除契約，是
    否合法？上訴人請求被上訴人給付第三期工程款29萬3895元
    ，是否有理由？
　⒉上訴人請求被上訴人給付第二次修改工資27萬8093元，是否
    有理由？　
　㈡屏東宗佑、宗航工程部分：　
　⒈上訴人請求被上訴人給付宗佑第二期工程款23萬5053元、宗
    航第二期工程款30萬1014元，是否有理由？該兩場工程是否
    均已完工，而得請求付款？
　⒉上訴人請求被上訴人給付線槽代工費用48萬1205元，是否有
    理由？上開費用是否已包含於承攬契約內？　
　㈢上訴人請求被上訴人給付代購材料費14萬6367元，是否有理
    由？
五、得心證之理由
　㈠雲林昆嵐工程部分
　⒈本件工程上開瑕疵是否屬重大瑕疵？可否修補？是否係因可
    歸責於上訴人之事由所致？被上訴人以此為由解除契約，是
    否合法？上訴人請求被上訴人給付第三期工程款29萬3895元
    ，是否有理由？　
　　⑴本件工程上開瑕疵屬重大瑕疵，因影響結構安全，屬不可
      修補，亦係因可歸責於上訴人之事由所致，被上訴人以此
      為由解除契約，應屬合法：
　　　①證人乙○○(即簽證系爭雲林昆嵐工程屋頂太陽光電設
　　　  備的結構計算之土木技師）於原審證稱：「系爭工程係
　　　  施作於五棟豬舍（磚木ＲＣ鋼構複合）屋頂（鋼浪板）
　　　  ，其中四棟構架屋頂之桁條（縱向之小樑）為木造，另
　　　  棟為輕型鋼造（槽鋼），太陽能光電系統之支架立柱施
　　　  工須透過二長約12公分直徑6ＭＭ之自攻螺絲（不須先鑽
        孔，自會攻出一個孔洞鎖固）穿過鋼浪板鎖固於前述
　　　  木或鋼桁條，自攻螺絲須精準正中其下桁條，才得以將
　　　  應力平均分散在桁條，在地震、颱風來時才不致造成其
　　　  上太陽光電板脫落，若鎖固螺絲沒正中其下之桁條而外
  　　　露出（釘），會造成未符結構設計所考量之需求，確會
　　　  造成結構安全之影響」、「我的業主有跟我反應現場支
　　　  架安裝發現很多出釘的狀況，我有去現場會勘，發現與
　　　  我的計算書的分析與圖面上的規劃有出入，針對這樣的
　　　  狀況對結構的影響，有另外出一份結構評估報告，支架
　　　  的立柱部分鎖固有問題，對整個的結構安全影響非常大
　　　  ，所以當時我建議拆除重做……現場有五棟，第一棟應
　　　  鎖固點有176處，有25處出釘，百分比14，第二棟應鎖
　　　  固點168處，沒有出釘，第三棟應鎖固點520處，有88處
　　　  出釘，百分比17，第四棟應鎖固點448處，有94處出釘
　　　  ，百分比21，第五棟應鎖固點560處，有199處出釘，百
　　　  分比36。（出釘的部分，是否可以把螺絲拔出之後重新
　　　  鎖在桁架上？）可以，如果做的到的話。（報告書上面
　　　  建議立即拆除，是指拆除什麼部分？）把立柱拆除，重
　　　  新移到正確的位置上面。（所以其他的部分可以不用拆
　　　  ？）問題是不可能，因為立柱是支架最底下的部分，不
　　　  可能上面不移動，去移動下面，所以要拆掉才有辦法」
　　　  等語。（原審卷二第188至194頁）核與原審囑託土木技
        師公會之系爭鑑定報告書內容（見系爭鑑定報告書第24
        頁參照），尚相符合。
　　　②上訴人雖主張該出釘之瑕疵尚非重大，可以修補，被上
　　　  訴人解除契約不合法云云，並舉證人丙○○之證言及系
　　　  爭鑑定報告書之意見為證。然查：
　      Ⅰ乙○○土木工程技師現場勘核，並有開立結構評估報告
          書（原審卷一第135至137頁）載明：「五、評估說明
          ：本案之太陽光電系統經支架廠商規劃設計、土木技
          師結構檢核後已出具設計圖說、結構計算書。並於計
          算書中明確敘明，施工廠商應依據標準施工程序，並
          確實錨定方能達設計強度。經現場會勘後，發現部分
          支架例柱腳座隻錨定螺絲（自攻牙）明顯外露（未確
          實鎖固於屋頂桁條上），未依圖面及計算書說明之施
          工方式確實施作（每個腳座應鎖固2支自攻牙螺絲）
          。六、評估結論：綜合上述情況判斷，本案於標的物
          屋頂上設置之太陽能光電系統，無法達到原設計圖說
          與計算書之強度需求，明顯有結構疑慮，建議立即拆
          除並依圖說修正。」等語，且經證人乙○○於原審到庭
          證述在卷，已見前述，足證上開出釘瑕確造成安全疑
          慮，其瑕疵已屬重大，且就該出釘瑕疵部分，必須立
          即全部拆除支架立柱重新鎖固，並依圖說修正，無法
          以修補方式為之。而依系爭鑑定報告書已記載「本鑑
          定分析認出釘未得以作用力傳遞至以下結構，未符結
          構設計所考慮之需求，確會造成結構安全之影響」等
          情（見系爭鑑定報告書第24頁參照），亦足資參酌。
　　　　Ⅱ本件雲林昆嵐場之太陽能發電系統之結構設計，乃由
          承燁事務所負責，此有承燁事務所開立之結構計算書
          （原審卷二第115至147頁）可參，且亦係由承燁事務
          所之乙○○土木工程技師出具雲林昆嵐場之免請領雜項
          執照簽證表（原審卷二第149151頁），是就雲林昆嵐
          場之設計情形及其施工狀況，當為承燁事務所乙○○土
          木工程技師最為清楚，又依系爭鑑定報告書就此亦同
          認定立柱螺絲外露出釘未符合結構設計所考量之需求
          ，確會造成結構上安全之影響及疑慮，已見前述，更
          證承燁事務所所出具前開鑑定報告之評估結論及證人
          乙○○上開證述內容，於客觀上當具有相當之可信性。
　　　　Ⅲ又上訴人上開第二次施工所造成瑕疵，除出釘問題，
　　　    造成電廠結構上安全疑慮外，尚包含有「一次性材料
          損失、屋項浪板二次施工，而遺留有第一次施工不善
          之鑽孔痕跡，造成日後漏水之問題；另因上訴人施工
          品質不良，造成太陽能板上留有油漆、矽利康等汙漬
          及因施工不當所造成之刮痕，造成太陽能板之效能減
          損」等諸多瑕疵，且係因可歸責於上訴人未按工程規
          範施工及施工不當所致，已如前述。足徵昆嵐場之瑕
          疵非單一項，多項瑕疵已環環相扣，非單一修正即可
          ，諸如腳座固定螺絲出釘，甚至未打在樑上影響電廠
          安全、能板汙損影響發電、全新屋頂浪板釘痕累累，
          影響日後漏水、防鬆脫螺絲爆掉，影響能板固定安全
          等等，以上瑕疵均已無法修補，且固定能板防鬆脫螺
          絲不能二次使用，需全部換新，又出釘不拆能板、立
          柱，即無法拆除自攻釘，另全新浪板經二次拆除，難
          以保固日後漏水疑慮，浪板更換也需將設備全部拆除
          。準此，上訴人就系爭昆嵐場第二次私自施工確有包
          含出釘在內之上開諸多瑕疵，已無法以修補方式為之
          ，必須將太陽能發電系統等材料設備（包含支架、線
          槽、步道等等）全部拆除後蓋上全新浪板，且重新更
          換安裝方式為之必要。
　　　　Ⅳ依證人丙○○之證言（本院卷二188、189頁），可知
　　　　　系爭鑑定報告書及證人丙○○之證言，顯示僅係原審
　　　　　囑託鑑定出釘之瑕疵，而不及其他結構問題。
　　　　Ⅴ綜觀上情，上開瑕疵情節自屬重要，亦使得被上訴人
　　　　　與第三人間承攬契約內容無法履行，另上開系爭太陽
　　　　　能發電系統設備，顯非屬「建築物」或「土地上之工
　　　　　作物」。是以，被上訴人依民法第494條規定自得解
　　　　　除昆嵐場之承攬契約，應屬有據。
　　  ③上訴人雖主張其工程上之出釘係被上訴人之指示有錯誤
　　　　之過失所致云云，惟此為被上訴人所否認。經查，被上
        訴人否認丁○○係其現場工地監工，且雲林昆嵐場第一次
        支架施工期間107年6月4日至6月9日止，丁○○當時於107
        年6月5日即已出國，此有原審調閱入出境資訊連結作業
        資料附卷可稽（見原審卷二第373頁），丁○○於第一次
        支架施工期間確實不在現場，自無指示上訴人現場人員
        或甲○○施工之情事，業據證人丁○○於原審證述屬實（原
        審卷二第303頁）故證人甲○○於原審108年10月1日就上
        情所為證述，因甲○○係上訴人委託實際工作之人，對於
        系爭工程之施工，有利害關係，尚難遽信，當以證人丁
        ○○之證述，較足採信。是上訴人此部分之主張，自無可
        採。
　　　④退步言之，縱認上開諸多瑕疵可以修補，被上訴人就上
　　　　開工程瑕疵，亦業以口頭、通訊軟體（原審卷一第173
        至181頁）及存證信函（原審卷一第65至67頁），多次
        催請上訴人出面處理修補，上訴人仍置之不理，被上訴
        人亦得依民法第494條規定解除上開承攬契約，而被上
        訴人業於107年8月21日以上訴人起訴狀原證1之存證信
        函寄送上訴人，據以解除雲林昆嵐場承攬契約之意思表
        示，自屬有據，且該信函確已寄達上訴人，當已生解除
        兩造雲林昆嵐場之工程承攬契約。
　　⑵上訴人請求被上訴人給付第三期工程款29萬3895元，為無
　　　理由：
　　　經查，被上訴人已合法解除兩造雲林昆嵐場之工程承攬契
      約，已見前述。則上訴人請求被上訴人給付雲林昆嵐工程
      第三期工程款29萬3895元，於法無據。
　⒉上訴人請求被上訴人給付第二次修改工資27萬8093元，是否
    有理由？　
　　經查，被上訴人已合法解除兩造雲林昆嵐場之工程承攬契約
    ，已見前述。被上訴人就原先施作工程有瑕疵而進行修改，
    屬於原契約之義務，而屬於原契約之範圍內，原契約既經解
    除，則上訴人依承攬契約關係，請求被上訴人給付雲林昆嵐
    工程此部分款項，於法無據。　　　
　㈡屏東宗佑、宗航工程部分：　
　⒈上訴人請求被上訴人給付宗佑第二期工程款23萬5053元、宗
    航第二期工程款30萬1014元，為無理由；該兩場工程尚難認
    均已完工，上訴人不得請求付款：
　　⑴按「稱承攬者，謂當事人約定，一方為他方完成一定之工
      作，他方俟工作完成，給付報酬之契約。」、「工作未完
      成前，定作人得隨時終止契約。但應賠償承攬人因契約終
      止而生之損害。」，民法第490條第1項、第511條定有明
      文。查系爭四工程契約，除被上訴人就雲林昆嵐工程係解
      除契約外，其餘工程（彰化永洲工程、屏東宗佑工程及屏
      東宗航工程），被上訴人於107年8月21日委由律師發函且
      已送達告知上訴人終止契約，自足生效，此亦為上訴人所
      不爭，自堪信為真實。
　　⑵上訴人雖主張伊已完成該兩案場第二期工程模組鋪設，工
      程款各23萬5053元、30萬1014元云云，此有LINE對話紀錄
      、現場施工照片、被上訴於107年8月8日寄給伊之存證信
      函及證人甲○○於本院證詞等可證，惟此為被上訴人所否認
      。經查：
　　　①被上訴人雖有寄發107年8月8日存證信函所表示其他三廠
        無重大工程事故等情，但無重大工程事故，並無法直接
        推論上開工程業已完工或已經驗收合格，上訴人片面將
        施工照片上傳施工群組，僅係知會施工內容，然施工內
        容未經被上訴人驗收合格前，仍屬未完工。是上訴人執
        上開存證信函內容，據以主張上開工程均已施作完成云
        云，自無可採。
　　　②依原審被上訴人民事答辯狀被證13、14宗佑場、宗航場
        之Line群組對話紀錄截圖（原審卷一第207至213頁）可
        知，被上訴人於107年8月13日確實有催請上訴人進場施
        工，惟上訴人均未進場施工，此觀之被上訴人嗣後亦寄
        發原審民事答辯狀被證15之存證信函催請上訴人於3日
        內進場施工即明，被上訴人為此終止系爭工程之契約，
        已見前述。
　　　③上訴人雖提出上證三至上證五資料，惟被上訴人否認其
        實質內容真正，且依前開資料亦無法逕以推斷上訴人確
        已完成宗佑、宗航第二期模組鋪設，又上訴人原審所提
        出起訴狀原證3資料，均為上訴人單方所製作資料，被
        上訴人亦否認該資料形式上及實質內容真正，亦不足證
        明上訴人確已施作完成第二期模組鋪設工程。而證人甲
        ○○雖於本院證述有完成上開工程等語（本院二第12至22
        頁），然甲○○係上訴人之承包廠商，其對上訴人負責，
        與被上訴人並無直接之契約關係，姑不論甲○○對於系爭
        工程有利害關係，即關切其得否對被上訴人請領工程款
        ，即就其證言內容以觀，亦無從認定上訴人就系爭工程
        是否完成且經被上訴人驗收之事實，故依證人甲○○之證
        言，尚不足以資為上訴人有利之認定。
　　　④綜上，上訴人主張其得請求此部分工程款云云，為不可
        採。
　⒉上訴人請求被上訴人給付線槽代工費用48萬1205元，為無理
　　由，上開費用應已包含於承攬契約內：　　　　　　　　　
　　⑴上訴人雖主張：線槽代工費用係繼續後續第三、四期工程
　　　所支出費用云云，然此為被上訴人所否認，自應由上訴人
　　　舉證證明。況上訴人既尚未完成第二期施工進度，何來上
　　　費用係因後續第三、四期工程所支出費之說，故上訴人之
　　　主張，實有可疑。
　　⑵實際上揆諸線槽完工示意圖（見原審被上訴人民事答辯二
　　　狀被證27）可知，線槽乃係於機電箱體架設完畢後於箱體
　　　下方架設線路走道，然觀原審上訴人民事準備理由（一）
　　　狀原證10第3頁左圖所附之現場照片可知，機電箱體均尚
　　　未施工完畢，又何來線槽已完工之情？足見上訴人此部分
　　　主張，顯屬無據。
　　⑶被上訴人否認上訴人提出之請款明細（上證九）形式上及
      實質內容真正，該資料亦無法逕以認定確有施作完成上開
      線槽及步道等工程。
　　⑷上訴人於原審起訴狀原證3之總應收帳明細表，雖載有「
　　　屏東宗佑線槽及DC線拉設157.8K@700元合計：110,460元
　　　（未稅）」、「屏東宗航線槽及DC線拉設221.4K@700元合
　　　計：154,980元（未稅）」兩筆款項，然被上訴人抗辯此
　　　部分係屬屏東兩場報價單「太陽能發電系統工程代工工
　　　資」之承攬內容內；而上訴人總應收帳明細表所列「屏東
　　　宗航及宗佑步道20000000元合計192,850元」部分，亦包
　　　含於屏東兩場報價單「步道帶料施工6T網」之承攬內容內
　　　，是上開三筆款項合計458,290元（含稅481,205元），均
　　　已包含於原屏東兩場總承攬契約報酬內，自不得另行請
　　　求；況依被上訴人針對屏東兩場已給付第一期款項共計53
　　　6,067元，再加上上訴人請求之屏東兩場第二期款項、線
　　　槽及DC線拉設、步道等款項，其所得金額高達1,553,339
　　　元，（計算式：536,067+235,053（宗佑第二期款）+ 00
　　　0,014（宗航第二期款）+ 481,205（線槽及DC線拉設、步
　　　道（含稅））= 1,553,339），已達屏東兩場之總工程價
　　　金之91.77%（計算式：1,553,339÷ （783,510+1,003,380
　　　）= 91.77%），然被上訴人質疑稱上訴人機電監控箱體均
      未施工，實際施作部分未達工程進度一半，上訴人竟請求
      近9成之工程款項，顯有疑義等語，經核非無依據，據此
      認定上訴人請求被上訴人給付上開三筆款項45萬8290元（
      含稅48萬1205元）乙節，難認有據。
㈢上訴人請求被上訴人給付代購材料費14萬6367元，為無理由：
　⒈上訴人雖主張支出代購材料費14萬6367元部分云云，然此亦
　　為被上訴人所否認，自應由上訴人負舉證責任。
　⒉上訴人雖提出上證六之應收帳款明細及上證七LINE對話記錄
　　為證，然上訴人所提出上證六資料，為上訴人單方面所製作
　　資料，被上訴人否認形式及實質上內容真正，且上證六、七
　　等資料，亦不足證明上訴人確有支出上開代購材料費用，又
　　被上訴人抗辯本件兩造承攬契約係由上訴人代工施作，施工
　　材料皆由被上訴人提供，自無須上訴人代購材料等語，上訴
　　人復無法提出被上訴人要求代購材料及購買材料發票及材料
　　用於何處之證明，是上訴人主張支出代購材料費14萬6367元
　　云云，自無可採。退步言之，縱認上訴人有支出上開費用，
　　上訴人亦無法證明該支出確與系爭工程各場之代工施作間有
　　何直接關聯性，是上訴人主張：上開代付、代購材料等14萬
　  6367元費用，應得向被上訴人請求給付云云，自無可採。
㈣原審就上訴人彰化永洲場之工程第三期工程款（完工掛表）34
  萬5917元之範圍內認有理由，此部分被上訴人亦未爭執。惟被
  上訴人既合法解除雲林昆嵐工程契約，其請求上訴人應返還已
  領之工程款58萬7790元（詳如後述），並主張抵銷，於法並無
  不合。是上訴人之上開請求，經抵銷之結果，已無餘額可得請
  求。
㈤綜上所述，原審就上訴人本訴之請求，為其敗訴之判決，並駁
  回其假執行之聲請，於法並無不合，上訴人上訴意旨指摘原判
  決不當，求予廢棄改判，並無理由，應駁回其上訴。
乙、反訴部分
一、被上訴人主張：彰化永洲工程確有未將模組壓塊螺絲、支架
    螺絲鎖緊、太陽能板因施工不善破裂等瑕疵，伊自行修補支
    出如附表二編號1-1、1-2所示費用，自得請求上訴人返還。
    又雲林昆嵐工程因可歸責於上訴人之事由致發生如前所述之
    重大瑕疵，伊自得依民法第494條解除契約。契約既已解除
    ，伊依民法第259條第2項請求上訴人返還如附表二編號2-1
    所示已受領之承攬報酬，自屬有據；且伊因上開瑕疵受有如
    附表二編號2-2所示之損害(其中支付結構技師鑑定必要費用
    15萬元，原審於判決理由中已肯認鑑定費用15萬元，卻於總
    計時漏算，故一併上訴)，且上開瑕疵無法修補，需全部拆
    除重建，伊因而支出如附表二編號2-3所示之費用，另亦因
    拆除重建致工程延宕29日，伊亦損失如附表二編號2-4所示
    之可預期之售電利益9萬2694元。爰依民法第495條第1項、
    第260條、第216條第1項、第2項規定，請求上訴人賠償上開
    損害。另上訴人進行二次施工未通知伊及豬舍主人，致造成
    「幼豬受驚嚇死亡」，伊因而賠償豬舍主人如附表二編號2-
    5所示款項，亦得依不當得利法律關係，請求上訴人返還。
    爰聲明求為命上訴人應給付被上訴人264萬0374元，及自反
    訴起訴狀繕本送達翌日起至清償日止，按年息百分之五計算
    之利息，並陳明願供擔保，請准宣告假執行。
二、上訴人辯以：
  ㈠彰化永洲工程部分：
　⒈模組壓塊19萬8937元：伊否認模組壓塊螺絲、支架螺絲未鎖
    緊，且被上訴人主張因天候因素要求伊須於24小時內處理，
    但107年8月台灣並無任何強烈天氣警報，何來立即危險，且
    24小時內，伊又如何調動人力？故被上訴人所為之補正催告
    ，顯然超出合理期間，並不合法，費用自不應由伊承擔。
  ⒉購買逆變器及逆變器更換等費用9萬4500元：被上訴人主張於
    107年8月30日發生逆變器爆炸，但彰化永洲場係於107年8月
    10日掛錶運轉，107年8月14日被上訴人即另請人至現場施工
    ，故8月10日至30日已經過20日，中間又有其他廠商進場施
    工，則8月30日發生逆變器爆炸，顯不可歸責於伊。況亞力
    公司所生產之逆變器，並非僅有本件案場有發生爆炸之情形
    ，經詢問同業後得知均有相同情形發生，亞力公司亦因此變
    更設計。益徵上開爆炸事件非可歸責於伊。
　㈡雲林昆嵐工程部分：
　⒈返還已支付之承攬報酬58萬7790元：依鑑定報告可知，本件
    瑕疵尚無明顯涉及有令太陽能板無法使用之重大缺失，且鑑
    定修復費用總數額僅30多萬元，益徵該等瑕疵屬可得修補且
    尚無重大致不能達使用目的之程度，被上訴人援引為解除契
    約之事由，顯然違反法律規定。縱認被上訴人解除契約合法
    ，依民法第259條第1條第3項，被上訴人已受領伊之勞務，
    伊已完成至第三期工程，被上訴人除不得向伊請求已給付之
    工程款外，尚須支付第三期工程款及其他受領之勞務。
　⒉瑕疵損害50萬9203元：伊係依被上訴人指示施作，瑕疵不可
    歸責於伊，伊亦否認原證2至8形式上之真正，其中原證2報
    價單無法證明係使用於雲林昆嵐場，且7月之報價更不可能
    作為修復費用之支付。另伊亦否認原證3至6形式上之真正，
    該等證據亦無法證明係使用於雲林昆嵐場，且4至6月之報價
    更不可能作為支付修復費用。又原證7全葳通運股份有限公
    司股東為被上訴人代表人何書緯，其營業項目亦無太陽能清
    潔，伊否認被上訴人有上開支出。另原證8係被上訴人自行
    委由他人製作，未會同伊至現場，且內容僅表明部分錨定螺
    絲外露，即認定明顯結構安全疑慮，顯屬速斷，伊否認該文
    書形式上之真正，被上訴人額外支出之費用，不應由伊負擔
    。
　⒊拆除、重新安裝等費用109萬7250元：伊否認有重新拆除及安
    裝之必要，理由同前。
　⒋所失售電利益9萬2694元：原證10至15有關天氣、日照時間、
    太陽能發電之級距、機組容量、躉售電價之核定，均非伊權
    限，非可必然擔保被上訴人之獲利，且該等損失僅為純粹經
    濟上之損失，要求伊就此損失負賠償責任，亦無理由。況業
    主亦回覆並無損失及求償之情形。　
　⒌代償豬舍主人損害6萬元：伊否認原證15之真正，且該次修繕
    係依被上訴人指示而為，說明書亦僅提及豬隻受有驚訝而死
    亡，但死亡之數量及金額為何，則付之闕如。況被上訴人係
    依代償法律關係為主張，但被上訴人並非有利害關係之第三
    人，且與伊之間並無損益變動關係，亦無不當得利之問題。
    　
三、經原審為被上訴人部分勝訴之判決，被上訴人提起附帶上訴
    ，附帶上訴聲明：㈠駁回被上訴人後開第二項之反訴及該部
    分假執行之聲請部分均廢棄。㈡上開廢棄部分，上訴人應再
    給付被上訴人163萬1534元及自107年11月29日起至清償日止
    ，按年息百分之5計算之利息。㈢願供擔保，請准宣告假執行
    。上訴人之上訴聲明：㈠原判決不利於上訴人部分廢棄。㈡上
    開廢棄部分，被上訴人於第一審之訴及假執行之聲請均駁回
    。上訴人答辯聲明：附帶上訴駁回。被上訴人答辯聲明：上
    訴駁回。
四、本件爭點
  ㈠彰化永洲工程部分：
　⒈被上訴人請求上訴人給付模組壓塊19萬8937元，是否有理由
    ？
  ⒉被上訴人請求上訴人就逆變器爆炸案賠償9萬4500元，是否有
    理由？　
　㈡雲林昆嵐工程部分：
　⒈被上訴人依民法第259條第2項規定，請求上訴人返還已受領
    之第一、二期承攬報酬58萬7790元，是否有理由？
　⒉被上訴人依民法第495條第1項、第260條規定，請求上訴人給
    付支出購買材料、清理太陽能板並更換刮損部分費用計共計
    35萬9203元及結構技師鑑定必要費用15萬元，是否有理由？
　⒊被上訴人依民法第495條第1項、第260條規定，請求上訴人給
    付線槽拆除費用36萬7500元、步道拆除費用5萬3550元、浪
    板重新安裝費用67萬6200元，是否有理由？
　⒋被上訴人依民法第495條第1項、第260條、第216條第1項、第
    2項規定，請求上訴人賠償自107年9月7日至10月5日止，共2
    9日可預期之售電利益損失9萬2694元，是否有理由？　
　⒌被上訴人依不當得利法律關係，請求上訴人給付代為賠償給
    豬舍主人之6萬元，是否有理由？　　
五、得心證之理由
  ㈠彰化永洲工程部分：
　⒈被上訴人請求上訴人給付模組壓塊19萬8937元，是否有理由
　　？ 
　  ⑴被上訴人就彰化永洲場請求上訴人給付金額如下：防鬆脫
　　  螺帽華司6458元、模組調整及鎖固157500元、點螺絲膠工
      資（含螺絲膠）21000元、同昱300w模組4179元、模組載
      運費用及更換工資（含防鬆脫配件一組）9800元、亞力逆
      變器30kw 73500元、亞歷逆變器更換21000元（如附表二
      ，編號1-1，見反訴起訴狀附表2項次1至7），上訴人否認
      ，並以前詞置辯。
    ⑵茲審酌被上訴人提出事證如下，應認為可採：　　 
      ①上訴人所屬人員張勝傑於107年6月16日兆利雲林昆嵐畜
　　    牧場Line群組對話中已承認永洲場太陽能模組有瑕庛須
        修復，當時上訴人所屬人員張勝傑承諾會去調整好（本
        院卷一第471頁，附帶上證3），但107年8月14日中租指
        派巡視人員至現場時卻發現模組破損、支架未鎖固完整
        、模組未調整修復。上訴人亦未舉證已經調整修復之事
        實。
      ②彰化永洲場之Line群組對話紀錄截圖所附照片（證6，
　　    原審卷一第184頁）。
      ③中租公司107年8月14日現場驗收影片(見原審民事答辯
　　    二狀被證24，原審獨立卷宗)。
      ④當時適逢多颱之季節，上訴人上開施作瑕疵當可能造成
　　    立即之工安危險，故被上訴人於發現後，立即於107年8
        月14日兩造彰化永洲場之Line施工群組內通知上訴人於
        24小時內為修補，此有永洲場之Line群組對話紀錄截圖
        （證6，原審卷一第183頁）可證，然上訴人皆未回應，
        被上訴人復於翌日107年8月15日寄發存證信函催請上訴
        人修補，亦有朴子海通路郵局存證號碼000000存證信函
        （證7，原審卷一第187頁）可證。被上訴人嗣於107年8
        月16日於彰化永洲場之Line群組表示「與律師討論過後
        !!!因工程責任歸屬問題且現在沒有立即性的明顯會造
        成損害的颱風等等因素不建議我司派人先行處理!!也因
        為已經事過兩天了目前世高能源代表人及負責人避而不
        談」「在這段過程期間內不修繕日後所有現場因施工瑕
        疵所導致的損害均依法求償」（證26，原審卷二第71頁
        ）而催告修補，而上訴人則回覆「一碼歸一碼，未給錢
        不會在進場進行後續」（證26，原審卷二第73頁），由
        此可知，上訴人亦自承彰化永洲場有未將模組壓塊螺絲
        、支架螺絲鎖緊、太陽能板模組因上訴人施工不善而破
        裂之瑕疵，否則上訴人當下應會立即否認造成瑕疵，而
        不是以款項未付拒絕進場。
　　　⑤被上訴人因上訴人對於上述瑕疵修補催告均置之未理不
        予修繕拒絕修補，故被上訴人其後乃自行修補，並為修
        補而向○○股份有限公司（下稱○○公司）購買防鬆脫螺絲
        帽及華司並自行修補、委請兆庭公司負責模組調整及鎖
        固施工、向同昱能源科技股份有限公司（下稱同昱公司
        ）購買太陽能板等額外支出，此部分詳永洲場工程費用
        明細表（附表1，原審卷一第107頁）項次1~5部分，並
        有○○公司所開立之報價單及發票（證8，原審卷一第189
        頁）及證人戊○○證述、兆庭公司開立之估價單、請款單
        、發票、匯款證明（證9，原審卷一第191頁）及證人己
        ○○證述、同昱公司開立之報價單、出廠證明書及發票（
        證10，原審卷一第195頁）及其等回函可證。
　　⑶綜上，被上訴人請求上訴人給付模組壓塊19萬8937元，於
　　　法有據。 　　
  ⒉被上訴人請求上訴人就逆變器爆炸案賠償9萬4500元，是否
　  有理由？　
  　⑴被上訴人請求此賠償款項，上訴人予以否認，並辯稱太陽
      能模組破裂之情事，被上訴人未能證係上訴人施工不善所
      致；並該案場係於107年8月10日掛錶運轉，107年8月14日
      兆利公司另請人至現場施工，且距被上訴人指於107年8月
      30日發生逆變器爆炸，已經過20日，顯然8月30日發生逆
      變器爆炸之事，尚難證明係可歸責於上訴人云云。 
　  ⑵茲審酌被上訴人提出事證如下，應認為可採：
      ①亞力電機股份有限公司（下稱亞力公司）開立之訂購單
        載明「此報價單為兆利綠能委託之廠商（即上訴人）安
        裝不當造成損壞，故再更換全新機一台給兆利綠能…」
        （證12，原審卷一第206頁）。
　  　②亞力公司出具之太陽能逆變器退休機檢測報告(證17，原
        審卷一第381至382頁)載明「機器AC接頭沒有鎖緊，AC
        街頭及機器上母做的R、S相接觸點融毀」、「快速接頭
        內的R、S相，在施工時螺絲應該沒有鎖緊，造成R相、S
        相的AC線因長期積熱導致變色及熔毀情形」、「目座後
        端排線因熱而有熔毀，並和地線短路造成機器毀損」。
　　　③被上訴人發現當日即通知上訴人此事，並告知縱承攬契
        約已經終止，但上訴人仍應就終止契約前上開已施作不
        當部分，負瑕疵擔保責任，有永洲場之Line群組對話紀
        錄截圖（證11，原審卷一第199頁）可證，然上訴人仍
        置之不理，不予修補，遂由被上訴人另支付購買逆變器
        更換等費用，此有亞力公司開立之發票及訂購單（證12
        ，原審卷一第205頁）及證人庚○○證述（本院卷二第26
        、27頁）可證，可證明被上訴人確實另自行修補，並支
        出費用。
　　　④至於上訴人抗辯伊於107年8月14日有另請人至現場施工
        云云，此為被上訴人所否認，並主張上訴人所提原證13
        乃係截錄Line部分對話紀錄內容，實際上被上訴人於10
        7年8月14日因為找不到人可即時施作鎖固太陽能板，故
        當天實際並未有第三人至現場施工，僅有中租指派巡視
        人員至現場並發現模組破損、支架未鎖固完整、模組未
        調整修復，而被上訴人直迄107年8月21日向上訴人終止
        承攬契約後，始於107年9月間委由第三人進場施作，故
        上開逆變器爆炸，並無因第三人施工不當所致之可能，
        系爭逆變器爆炸損害確屬可歸責上訴人施工不當所致，
        而被上訴人於一審民事答辯二狀已詳為說明（原審卷二
        第29頁），可見上訴人上開抗辯，尚難遽採。
  　⑶綜上，被上訴人請求上訴人給付就逆變器爆炸案賠償9萬4
　　  500元，於法有據。 　　
  ㈡雲林昆嵐工程部分：
　⒈被上訴人依民法第259條第2項規定，請求上訴人返還已受領
    之第一、二期承攬報酬58萬7790元，為有理由：
　　查被上訴人業已依法解除兩造間雲林昆嵐場之承攬契約，已
　　見前述，則被上訴人即無給付上訴人承攬報酬之義務。故被
　　上訴人另依民法第259條第2款解除契約回復原狀規定，請求
 　 上訴人返還被上訴人已給付之第1、2期承攬報酬共計58萬77
　　90元，亦屬有據。
　⒉被上訴人依民法第495條第1項、第260條規定，請求上訴人給
    付支出購買材料、清理太陽能板並更換刮損部分費用計共計
    35萬9203元及結構技師鑑定必要費用15萬元，為有理由：
　　⑴按「因可歸責於承攬人之事由，致工作發生瑕疵者，定作
　　  人除依前2條之規定，請求修補或解除契約，或請求減少
　　  報酬外，並得請求損害賠償。」、「解除權之行使，不妨
　　  礙損害賠償之請求。」民法第495條第1項、第260條分別
　　  定有明文。
　　⑵茲審酌被上訴人提出事證如下，應認為可採：
　　　①被上訴人主張因太陽能發電系統工程之原料設備均由被
　　　  上訴人提供，其中部分為一次性材料，此為工程施工之
        必需品，且防鬆脫螺絲必須進行更換，業經被上訴人法
        代何書緯與上訴人所屬人員張勝傑有共識，此由107年7
        月30日錄音譯文可證（證4，原審卷一第152至153頁）
        ，而上訴人卻因恐被上訴人發現其施工不當，故未通知
        被上訴人再次提供零件，而上訴人私下再次施工造成一
        次性材料，如防鬆脫螺絲、螺絲膠、防水貼片等材料毀
        損，且雲林昆嵐場之施工瑕疵已達須全部拆除重新安裝
        之程度，佐以一次性材料於施工前就必須備料至現場，
        故被上訴人因而另行支付購買防鬆脫螺絲費用19萬7188
        元、螺絲膠費用2萬2575元、矽利康費用2萬8476元、防
        水貼片費用2萬6880元(此部分係額外使用2捲，故以單
        價12,800×2= 25,600元計算之，加計稅金1200元 共計2
        6,880元)、自攻螺絲費用3萬1584元，此部分分別有○○
        有限公司開立之報價單四份及統一發票(證2，原審審卷
        一第331頁)及證人戊○○證述（本院卷二第22至25頁）、
        雄港企業有限公司開立之銷貨憑單(證3，一審卷一第33
        9頁)及回函、貫聯興業有限公司開立之送貨單及統一法
        票(證4，一審卷一第341頁)及回函、緻揚實業股份有限
        公司開立之銷貨憑單及統一發票(證5，一審卷一第343
        頁)、和潾螺絲興業有限公司開立之出貨明細表、統一
        發票(證6，原審卷一第345頁)及覆函可稽。
      ②被上訴人主張另因上訴人施工瑕疵，致使被上訴人提供
　　    之太陽能板上留有油漆、矽利康等汙漬及因施工不當所
　　    造成之刮痕，造成太陽能板之效能減損，被上訴人乃自
　　    行清理太陽能板並更換刮損部分，此部分費用為5萬250
　　    0元，此亦有全葳公司所開立之報價單及統一發票（證7
　　    ，原審卷一第347頁)可稽。　
　　  ③被上訴人主張因被上訴人為確認上訴人施工未將太陽能
        板支架鎖在房屋結構梁柱上，有大量螺絲出釘之情形是
        否已造成太陽能設備有安全疑慮，故被上訴人委請承燁
        土木工程技師事務所之乙○○土木工程技師現場勘核，並
        開立本訴被2之結構評估報告書，相關支出費用為15萬
        元等情，此有承燁事務所開立之報價單及執行業務所得
        收據(證8，原審卷一第349頁)可稽，此部分係屬為證明
        上訴人施工確有瑕疵，另行支付證明損害之鑑定必要費
        用，當由上訴人負擔（臺灣高等法院臺南分院93年度上
        字第40號判決同此見解，可資參照）。原審法院於判決
        理由中雖肯認上開鑑定費用15萬元係屬行使解除契約權
        利之必要費用，應屬合理請求之損害賠償，然原審判決
        於最後加計時，卻漏計入上述15萬元。被上訴人請求此
        部分鑑定必要費用，於法有據。
　  ⑶綜上，被上訴人請求上訴人給付本項之款項，於法有據。
  ⒊被上訴人依民法第495條第1項、第260條規定，請求上訴人
　　給付線槽拆除費用36萬7500元、步道拆除費用5萬3550元、
　  浪板重新安裝費用67萬6200元等節，為有理由：
　　⑴原審判決准許被上訴人前二項線槽拆除費用36萬7500元、
      步道拆除費用5萬3550元之請求（此部分由上訴人提起上
      訴），而否准浪板重新安裝費用67萬6200元之請求（此部
      分由被上訴人提起附帶上訴）。
　　⑵茲審酌被上訴人提出事證如下，應認為可採：　 
　　  ①被上訴人主張本件因可歸責上訴人之事由，致雲林昆嵐
　　　　場發生上開諸多瑕疵，且該瑕疵已達非以拆除重新施作
        方式無法達承攬契約之目的，故必須將太陽能發電系統
        等材料設備（包含支架、線槽、步道等等）全部拆除後
        蓋上全新浪板，且重新更換安裝方式為之必要，已無法
        以修補方式為之，已如前述，被上訴人遂另行委請兆庭
        公司將上訴人所為之全部施工全部拆除後，重新更換浪
        板再為施工，並支出太陽能支架模組線槽拆除、步道拆
        除、浪板安裝等額外費用，有兆庭公司開立之估價單、
        工程計價單、統一發票及匯款證明（見原審被上訴人反
        訴起訴狀原證9，原審卷一第351至355頁）及證人己○○
        證詞（本院卷二第29至31頁）可證，共計109萬7250元
        ，其中支出太陽能支架模組線槽拆除費用35萬元、步道
        拆除費用5萬1000元。
      ②系爭工程既已完工，又係加鋪新浪板，顯有拆除舊施作
　　　  5棟之工程無訛，且參酌被上訴人拆除瑕疵工程太陽能
　　　  支架模組線槽拆除費用35萬元及步道拆除費用5萬1000
　　　  元合計40萬1000元，並未逾鑑定報告書相關之估算費用
　　　  60萬元之範圍，故認上訴人應賠償被上訴人此部分金額
        ，自無違誤不當。上訴人此部分所辯，尚無可採。
      ③就浪板安裝（含材料）含稅676,200元，其加裝新浪板的
        原因有二，一則此為屋主出租條件，二則被上訴人與中
        租合作協議書第四條第3項有漏水保固約定，即「本太
        陽能案場工程施工前，甲方（即被上訴人）應計算本工
        程之建物結構及承載力，不得影響建物之結構安全及造
        成屋頂損害滲漏，如使用期間造成原建物結構或人員之
        直接損害，甲方應負修繕及賠償責任，但施工前既已存
        在之漏水/滲水，甲方不負責任。惟於進場前，甲方應
        先與工程施作地點之業主（建物所有權人）進行漏水測
        試並簽訂相關切結書。因本工程導致屋頂漏水，且經公
        證單位鑑定為甲方責任時，甲方須就該屋頂漏水區域負
        責防水工程，如有因此所生損害亦須負責。」（原審審
        卷一第111頁），而被上訴人為達合作協議書之約定，
        在上訴人已經在浪板屋頂遺留第一次施工不善鑽孔痕跡
        下，為避免日後有漏水疑慮，只能選擇重鋪新浪板，且
        上開費用係因上訴人施工瑕疵致須全部拆除後重新安裝
        所生必要支出，被上訴人亦已如數全額支付予兆庭科技
        工程有限公司（原審卷一第355頁），故上訴人自應賠
        償被上訴人此部分損害。
　　　④關於浪板毀損，是5棟非4棟，上訴人私自修改範圍也是5
        棟，5棟皆有第一次施工與圖工簽證圖不符拆除後之釘
        孔，有雲林昆嵐場鑽孔瑕疵與恢復狀況line影片截圖說
        明（附帶上證1，本院卷一第461至467頁）可證，上開
        毀損並非屋主所需忍受之內容，且上訴人僅代工，所需
        施工材料均由被上訴人提供，而被上訴人並不知道上訴
        人私下修改，不可能提供防水貼片、螺絲膠給上訴人，
        則上訴人在無防水貼片下如何能施作腳座下防水內容？
        如何施作其他細部工程？且第二棟建物雖無出釘瑕疵，
        仍存在防鬆脫螺絲重複使用需更換的情況，故5棟建物
        均有重鋪浪板之必要，並非被上訴人無故拆除無瑕疵工
        作物又重新安裝，且被上訴人與中租合約有期限壓力，
        根本不可能做此損己利益之事，而5棟建物重鋪浪板後
        已經回復到一開始無瑕疵屋頂的狀況（同附帶上證1）
        ，故560坪浪板重新鋪設費用（含稅）67萬6200元，自
        係上訴人應賠償之金額。
　　⑶綜上，被上訴人所支出此部分之費用共計含稅109萬7250
　　　元，乃係因上訴人施作瑕疵所致生被上訴人之損害，被上
　　　訴人依民法260條、第495條第1項規定請求上訴人賠償，
　　　自屬有據。
  ⒋被上訴人依民法第495條第1項、第260條、第216條第1項、第
    2項規定，請求上訴人賠償自107年9月7日至10月5日止，共2
    9日可預期之售電利益損失9萬2694元等節，為有理由：
  　⑴按「因可歸責於承攬人之事由，致工作發生瑕疵者，定作
      人除依前2條之規定，請求修補或解除契約，或請求減少
      報酬外，並得請求損害賠償。」、「解除權之行使，不妨
      礙損害賠償之請求。」、「損害賠償，除法律另有規定或
      契約另有訂定外，應以填補債權人所受損害及所失利益為
      限。依通常情形，或依已定之計劃、設備或其他特別情事
      ，可得預期之利益，視為所失利益。」民法第495條第1項
      、第260條、第216條第1項、第2項分別定有明文。次按「
      按損害賠償，除法律另有規定或契約另有訂定外，須填補
      債權人所受損害與所失利益。而依通常情形，或依已定之
      計劃、設備，或其他特別情事，可得預期之利益，視為所
      失利益，民法第216條第1、2項定有明文。準此，凡依外
      部客觀情事觀之，足認其已有取得利益之可能，因責任原
      因事實之發生，致不能取得者，即為所失之利益，應由債
      務人賠償，不以確實可取得之利益為限。」、「按民法第
      216條規定，損害賠償除法律另有規定或契約另有訂定外
      ，應以填補債權人所受損害(積極損害)及所失利益(消極
      損害)為限。既存利益減少所受之積極損害，須與責任原
      因事實具有相當因果關係，始足當之。又依通常情形，或
      依已定之計劃、設備或其他特別情事，可得預期之利益，
      視為所失利益。該所失利益，固不以現實有此具體利益為
      限，惟該可得預期之利益，亦非指僅有取得利益之希望或
      可能為已足，尚須依通常情形，或依已定之計劃、設備或
      其他特別情事，具有客觀之確定性。」最高法院89年度台
      上字第249號判決、95年度台上字第2895號判決分別參照
      。
    ⑵茲審酌被上訴人提出事證如下，應認為可採：
　  　①上訴人承攬之太陽能發電系統工程，係於台電公司掛錶
        後即得開始發電銷售，亦開始計算躉售期間，而雲林昆
        嵐場實際於107年8月9日已請台電公司掛錶，此部分有
        台灣電力股份有限公司雲林區營業處107年8月20日雲林
        字第1078087324號函文(證10，原審卷一第357頁)可證
        ，是自107年8月9日被上訴人按承攬工程進度已得就雲
        林昆嵐場之發電量為銷售獲取利益，惟因上訴人施工瑕
        疵，致使上訴人原施作部分均須全部拆除另行安裝施工
        ，而於拆除至再行施工完畢期間即無法以太陽能板發電
        銷售，此部分應屬被上訴人可預期之所失利益無疑。
　　　②上訴人之施工瑕疵，致使被上訴人另請第三人以全部拆
        除再重為施工安裝，其期間為107年9月7日至10月5日，
        此部分有被上訴人與負責重新施工之己○○(即對話紀錄
        中潘大哥)之Line對話紀錄(證11，原審卷一第359頁)可
        證，共計29日。
　　　③又觀經濟部能源局官方網站登載各縣市之全台日射量參
        考(證12，原審卷一第363至364頁)，可知雲林地區平均
        日可供發電時間為約為3.47小時，上開數值為經濟部能
        源局官方網站之資訊，為計算太陽能發電之基礎，應有
        相當之正確性，佐以雲林昆嵐場108年、109年兩年9月7
        日～10月5日同期間之發電數據，可知2019年每日平均可
        供發電時間平均為4.3小時，2020每日平均可供發電時
        間為4.36小時（附帶上證2，本院卷一第469頁），此與
        經濟部能源局統計數據大抵相符（因經濟部能源局資料
        為年平均，而夏季可供發電時間較高、冬季可供發電時
        間較低，所以年平均才會係3.47小時），故被上訴人以
        每日3.47小時計算可供發電時間，自屬有據。
　　　④另依被上訴人與中租簽署之合作協議書第4條第8項就首
        年有保證發電量，即：「甲方（即被上訴人）應為乙方
        （育渲）履行對丙方（中租）自本協議書所取得之太陽
        能案場設備提供效能績效保證之義務，並保證本設備於
        維護保養暨效能績效保證合約生效期間內，首年日平均
        發電度數為3.3（kWh/kWp-天）」，而被上訴人因上訴
        人前述施工瑕疵致保證發電量不足而受中租扣款，亦有
        如後中租回函可證（本院卷二第119至121頁），故被上
        訴人請求上訴人賠償所失利益，實屬有據。
　　　⑤又被上訴人所裝設之太陽光電發電設備總裝置容量為195
        瓩，且全數為經濟部標準檢驗局公告之「台灣高效能太
        陽光電模組技術規範」之太陽光電模組，此有經濟部能
        源局106年9月18日能技字第00000000000號函(證13，原
        審卷一第365頁)可證，並參經濟部107年1月8日經能字0
        0000000000號公告及其所附附表(證14，原審卷一第369
        頁)可知，本件被上訴人所裝設之太陽光電發電設備既
        屬「台灣高效能太陽光電模組技術規範」之太陽光電模
        組，且總裝置容量為195瓩，則觀附表四、屋頂型100瓩
        以上不及500瓩第一期上限費率為4.7238元/度，是以被
        上訴人可預期售電所失利益為9萬2694元(計算式：3.47
        × 195×4.7238×29天= 92694.41883，元以下四捨五入)
        。
  　⑶綜上，因上訴人施工瑕疵，致使被上訴人另請第三人以全
      部拆除再重為施工安裝，其期間為107年9月7日至10月5日
      共計29日之售電所失利益9萬2694元，被上訴人依上開規
      定請求上訴人賠償此部分所失利益之損害，自有所據。
　⒌被上訴人依不當得利法律關係，請求上訴人給付代為賠償給
    豬舍主人之6萬元，是否有理由？　　
    查被上訴人主張此部分之損害，固據提出屋主許峯瑞出具之
　　說明書(證15，原審卷一第377頁)，惟該豬隻之死亡，與上
　　訴人之施工行為間有相當因果關係乙節，被上訴人就此有利
　　於己之事實，並未進一步為適切舉證證明，尚難准許。
  ㈢綜上，被上訴人於請求上訴人給付雲林昆嵐工程解除契約應
    返還之報酬58萬7790元，並抵銷前述上訴人得請求彰化永洲
    場之工程第三期工程款（完工掛表）34萬5917元之餘額24萬
    1873元（計算式：000000－000000＝241873元），加上尚得請
    求之如附表二1-1之19萬8937元、1-2之9萬4500元、2-2合計
    50萬9203元、2-3合計109萬7250元、2-4之9萬2694元，共計
    223萬4457元，及自反訴起訴繕本送達翌日即107年11月29日
    （有送達證書附卷可稽，原審卷二第201頁）起至清償日止
    ，按年息百分之5計算之法定遲延利息範圍內，為有理由
　　，應予准許。逾此範圍，為無理由，應予駁回。被上訴人請
    求除原審判決准許66萬2923元本息外，尚得請求上訴人再給
    付157萬1534元本息（計算式0000000－000000＝0000000元）
    。　　　
　㈣綜上所述，被上訴人除原審判決准許66萬9223元本息外，請
    求被上訴人應再給付157萬1534元及自107年11月29日起至清
    償日止，按週年利率百分之5計算之利息，為有理由，應予
    准許，逾此範圍之請求，則為無理由，應予駁回。原審就被
    上訴人上開得請求上訴人再給付之本息部分，駁回被上訴人
    之請求，尚有未洽，被上訴人附帶上訴意旨指摘原判決此部
    分不當，求予廢棄改判，為有理由，由本院就該部分予以廢
    棄改判，如主文第2項所示，其餘不應准許部分，原判決為
    被上訴人敗訴之諭知，並無不合，被上訴人上訴意旨指摘原
    判決此部分不當，求予廢棄改判，並無理由，應駁回其附帶
    上訴。上訴人上訴意旨指摘原判決上開准許部分不當，求予
    廢棄改判，為無理由，應駁回其上訴。本判決命上訴人再為
    給付部分，兩造分別陳明願供擔保宣告假執行及免為假執行
    ，並無不合，爰各酌定相當擔保金額，併予准許。
六、本件事證已臻明確，兩造於本訴及反訴其餘攻擊防禦方法及
    舉證，經審核後認對本判決結果不生影響，不予一一論述，
    併予敘明。
七、據上論結，本件上訴人之上訴，為無理由，被上訴人之附帶
    上訴，一部為有理由，一部為無理由，爰依法判決如主文。
中　　華　　民　　國　　110 　年　　8 　　月　　31　　日
                工程法庭    審判長法　官  王  銘
                                  法　官  高英賓
                                  法　官  張國華
正本係照原本作成。
上訴人得上訴；被上訴人不得上訴。
如不服本判決，須於收受判決送達後20日內向本院提出上訴書狀
，其未表明上訴理由者，應於提出上訴後20日內向本院提出上訴
理由書狀（均須按他造人數附具繕本）。因疫情而遲誤不變期間
，得向法院聲請回復原狀。
上訴時應提出委任律師為訴訟代理人之委任狀。具有民事訴訟法
第466條之1第1項但書或第2項之情形為訴訟代理人者，另應附具
律師及格證書及釋明委任人與受任人有該條項所定關係之釋明文
書影本。如委任律師提起上訴者，應一併繳納上訴審裁判費。

                                  書記官  柯孟伶
　　
中　　華　　民　　國　　110 　年　　8 　　月　　31　　日

【附表一】上訴人本訴請求之項目及金額
          （單位：元/新台幣）
編號   未 付 款 項     金      額  1 彰化永洲工程 第3期工程款      34萬5917 2 雲林昆嵐工程 第3期工程款      29萬3895 3 雲林昆嵐工程 二次修改工資      27萬8093 4 屏東宗佑工程 第2期工程款      23萬5053 5 屏東宗航工程 第2期工程款      30萬1014 6 屏東宗航、宗佑工程線槽代工費用      48萬1205 7 四場案場代購材料費      14萬6367    總           計       208萬1544 

【附表二】被上訴人反訴請求之項目及金額
（單位：元/新台幣）
編號 工程名稱 請求項目 請求金額 1-1 彰化永洲工程 ①向訴外人○○公司購買防鬆螺絲帽、華司6458。 ②委請兆庭公司調整模組及鎖固施工15萬7500。 ③委請南驊點螺絲膠工資（含螺絲膠）2萬1000。  ④向同昱公司購買太陽能板及模組載運、更換等額外支出9800。 19萬8937 1-2  上訴人施作不當造成本場之逆變器於107年8月30日發生 爆炸，上訴人不予 修補，伊因而支出 購買逆變器及逆變 器更換等費用。 9萬4500 2-1 雲林昆嵐工程 已受領之第1、2期工程款  58萬7790  2-2 (瑕疵損害) ①因需全部拆除重新安裝，致另行支出購買材料、清理太陽能板並更換刮損部分費用計共計35萬9203。 ②支付結構技師鑑定必要費用15萬。 50萬9203   2-3  ①委請兆庭公司全 部拆除，重新施工，因而支出線槽拆除費用36萬7500。 ②步道拆除費用5萬3550。 ③浪板重新安裝費用67萬6200。 109萬7250 2-4  雲林昆嵐場係於107年8月9日請台電公司掛錶，自斯時起本可開始發電銷售獲取售電利益 ，但因上訴人施工瑕疵致於107年9 月7日至10月5日全部拆除再重為施工安裝，導致工程延宕29日，損失該段期間可預期之售電利益。 9萬2694 2-5  代賠償豬舍主人 6萬    總       計   264萬0374